【裁判字號】    97,家抗,26
【裁判日期】    970521
【裁判案由】    指定遺產管理人
【裁判全文】
臺灣臺南地方法院民事裁定              97年度家抗字第26號
抗  告  人  財政部國有財產局台灣南區辦事處台南分處
法定代理人  甲○○
相  對  人  台新國際商業銀行股份有限公司
法定代理人  乙○○
上列抗告人因相對人就被繼承人黃玉女選任遺產管理人事件，對
於中華民國97年1月31日本院96年度財管字第133號裁定提起抗告
，本院裁定如下：
      主      文
抗告駁回。
抗告程序費用新台幣壹仟元由抗告人負擔。
      理      由
一、按先順序繼承人均拋棄其繼承權時，由次順序之繼承人繼承
    。其次順序繼承人有無不明或第四順序之繼承人均拋棄其繼
    承權者，準用關於無人承認繼承之規定。又繼承開始時，繼
    承人之有無不明者，由親屬會議於一個月內選定遺產管理人
    ，並將繼承開始及選定遺產管理人之事由，向法院報明。民
    法第1178條所定之期限屆滿，無繼承人承認繼承時，其遺產
    於清償債權，並交付遺贈物後，如有賸餘，歸屬國庫。繼承
    人有無不明而不能依民法第1177條選定遺產管理人時，得由
    利害關係人聲請法院選任之。民法第1176條第6項、第1177
    條、第1185條及第1178條第2項分別定有明文。
二、本件相對人於原審聲請意旨略以：被繼承人黃玉女（原名詹
    黃玉女）偕同案外人詹錫堯為連帶保證人，於民國93年7月
    間向相對人借款新台幣（下同）232萬元，並提供不動產作
    擔保，惟被繼承人已於民國96年3月3日死亡，其繼承人均已
    拋棄繼承權，並經本院96年度繼字第847號准予備查，致相
    對人之債權無法行使，影響相對人之權益甚鉅，茲基於利害
    關係人之地位，依民法第1178條及非訟事件法第78條第1項
    規定，聲請指定詹錫堯（被繼承人之配偶、連帶保證人）為
    被繼承人黃玉女之遺產管理人等語。
三、原審裁定略以：本件被繼承人黃玉女之繼承人均已拋棄繼承
    權，足見渠等對被繼承人遺產之處置已漠不關心，復經本院
    函詢被繼承人之配偶詹錫堯陳明是否願意擔任被繼承人黃玉
    女之遺產管理人，張錫堯具狀表示不願意擔任被繼承人黃玉
    女之遺產管理人，此有陳報狀1紙在卷可稽，而被繼承人黃
    玉女之遺產，倘無人承認繼承時，將於清償債權，交付遺贈
    物後，歸屬國庫，即無人繼承之遺產若有賸餘，終歸國家所
    取得，則職司國有財產管理之有關機關自係最為適合擔任遺
    產管理之人，況上開機關就遺產管理之有關法律程序亦相當
    熟悉；故為使遺產之處置順利進行，並考量遺產管理之專業
    性與公平性，認選任財政部國有財產局臺灣南區辦事處臺南
    分處為被繼承人黃玉女之遺產管理人為適當。
四、抗告意旨略以：
  （一）查鈞院96年度財管字第133號民事裁定，據相對人因其
        債務人黃玉女於96年3月3日死亡，惟黃玉女去世後，其
        全體法定繼承人均已於法定期間內向法院聲明拋棄繼承
        並經准予備查在案，致以無繼承人情況且相對人為確保
        其之權益，因而聲請選任抗告人為其遺產管理人。按以
        被繼承人黃玉女對相對人之借款，尚遺有不動產得供相
        對人聲請強制執行，但其繼承人卻全體拋棄繼承，足徵
        被繼承人黃玉女有遺債大於遺產之情形。
  （二）按司法院74年10月15日（74）院台廳一字第05786號函
        示：「嗣後各地方法院受理有關無人承認繼承遺產管理
        事件時... 因此類拋棄繼承事件，多屬遺債大於遺產，
        形同破產，儘量避免選任國有財產局為遺產管理人」，
        而本案極可能屬於遺債大於遺產，依上開司法院函示應
        儘量避免選任國有財產局為遺產管理人，原裁定之選任
        實有不當；另縱其繼承人拋棄繼承並非不可擔任遺產管
        理人，且法亦無明文禁止，況繼承人對被繼承人生前之
        債權債務關係，以及印鑑、重要證件、產權文件等應較
        清楚或仍保管中，雖相對人與被繼承人黃玉女間之債權
        債務關係，與繼承人並無任何關聯性存在，但就適任與
        否加以考量，除其最近親屬外，實不作第二人想。況不
        僅就被繼承人對相對人之借款，若有清償，則已償還者
        為多少，暨其除對相對人之借款外，是否尚有其他債權
        債務關係，均需全面予以了解，則以抗告人僅係為國有
        財產之管理機關，於被繼承人之遺債大於遺產之際，選
        任抗告人為遺產管理人，則抗告人恐力有未逮，應以被
        繼承人之最近親屬為遺產管理人較適宜。
  （三）又抗告人係國有財產之管理機關，而國庫對於無人承認
        繼承之遺產向有期待權，因之，若被繼承人尚有剩餘遺
        產得以歸屬國庫，則選任抗告人為遺產管理人方有實益
        ；審究本案，既有遺債大於遺產之虞，若選任抗告人為
        遺產管理人，則抗告人仍須善盡管理人責任為其管理遺
        產、處理債務等問題，其間所耗費之人力、時間實難以
        金錢衡量；且管理期間所需之花費亦由國庫代為墊付，
        而若結果落得其遺產不足以清償，不僅國庫利益受損，
        更有甚者，導致利用全民資源負擔個人私務之支出，無
        異使公器淪為私用，實不符社會公平原則，爰聲請廢棄
        原裁定。
五、經查：
  （一）相對人主張之上開事實，業據其提出本票、他項權利證
        明書、抵押權設定契約書、本院南院雅家喜96年度繼字
        第847號函文、戶籍謄本、繼承系統表（均為影本）附
        於原審卷可稽，並經本院依職權調閱上開96年度繼字第
        847號拋棄繼承案卷查核屬實，則揆諸前開說明，相對
        人以利害關係人之身分聲請選任被繼承人黃玉女之遺產
        管理人，自屬有據。
  （二）又抗告人所述上開司法院函示，僅謂儘量避免選任抗告
        人為遺產管理人，並非謂不得選任其為遺產管理人，且
        該函對法院亦無拘束力；另被繼承人生前之債權債務關
        係及有關產權證明文件，抗告人得依其他方式獲悉或取
        得，有關之印鑑，抗告人亦得依舉證責任分配方式辨識
        其真偽，於其管理遺產上並無困難，而上開文件資料其
        最近親屬未必最為知悉，且繼承人均已拋棄繼承，無利
        害關係，若選定其等擔任遺產管理人，難期其將來執行
        職務能善盡管理人之職務，是為期公正，實不宜選任彼
        等為遺產管理人。抗告意旨以：繼承人對被繼承人生前
        之債權債務關係，以及印鑑、重要證件、產權文件等應
        較清楚或仍保管中，雖相對人與被繼承人黃玉女間之債
        權債務關係，與繼承人並無任何關聯性存在，但就適任
        與否加以考量，除其最近親屬外，實不作第二人想云云
        ，自無可採。
  （三）再者，被繼承人之遺產，於遺產管理人完成清償債權並
        交付遺贈物等清算程序前，是否有賸餘，無從知悉。而
        依上述說明，各順序之繼承人均拋棄繼承者，其剩餘財
        產歸屬國庫，而抗告人為國庫之綜理機關，為國有財產
        法第9條第2項所明定，其備有財產管理之專才，雖其經
        費支出屬國家資源，但保護無人繼承財產之債權人之權
        利，亦屬政府之義務，於遺產管理指定之實際運作，仍
        認選任國有財產局為遺產管理人較為妥適。是抗告意旨
        以：本件既有遺債大於遺產之虞，若選任抗告人為遺產
        管理人，抗告人仍須善盡管理人責任為其管理遺產、處
        理債務等問題，其間所耗費之人力、時間實難以金錢衡
        量；且管理期間所需之花費亦由國庫代為墊付，而若結
        果落得其遺產不足以清償，不僅國庫利益受損，更有甚
        者，導致利用全民資源負擔個人私務之支出，無異使公
        器淪為私用，實不符社會公平原則云云，亦無可採。
  （四）綜上所述，原審據此選任抗告人為被繼承人黃玉女之遺
        產管理人，經核並無不合，抗告意旨復未述明原裁定選
        任其為被繼承人黃玉女之遺產管理人有何違法或其他不
        當之處，其提起抗告，聲明廢棄原裁定，非有理由。
六、據上論結，本件抗告為無理由，爰依非訟事件法第21條第2
    項，第46條，民事訴訟法第495條之1第1項、第449條第1項
    、第95條、第78條，裁定如主文。
中    華    民    國    97    年    5     月    21    日
                  家事法庭審判長法  官  鍾宗霖
                                法  官  楊佳祥
                                法  官  林育幟
上為正本係照原本作成。
抗告人如不服本裁定，僅得於收受裁定送達後10日內以適用法規
顯有錯誤為理由，向本院提出再抗告狀（須附繕本一份及繳納再
抗告費新台幣1000元），並經本院許可後始可再抗告。
中    華    民    國    97    年    5     月    21    日
                          書記官  黃坤義


司法院資訊處製作；財團法人民間司法改革基金會備份。
